【裁判字號】    99,簡,339
【裁判日期】    991019
【裁判案由】    集會遊行法
【裁判全文】
臺北高等行政法院判決
                                       99年度簡字第339號
原      告  甲○○
被      告  臺北縣政府警察局土城分局
代  表  人  乙○○○○○○
訴訟代理人  鄒慶樟
上列當事人間集會遊行法事件，原告不服臺北縣政府中華民國99
年4月19日北府訴決字第0980828958號（案號：第98791431號）
訴願決定，提起行政訴訟，本院判決如下：
    主  文
原告之訴駁回。
訴訟費用由原告負擔。
    事實及理由
一、程序事項：本件原告因不服被告所為罰鍰處分而涉訟，其爭
    執之罰鍰金額為新臺幣（下同）30,000元，依行政訴訟法第
    229條第1項第2款規定，應適用簡易程序，爰依同法第233條
    第1項規定，不經言詞辯論，逕行裁判，合先敘明。
二、事實概要：原告為「908 臺灣國」之總召集人，與「民進黨
    臺北市黨部」、「挺扁聯盟」、「海洋之聲台中台」等團體
    於民國98年7 月6 日下午17時5 分起，未依集會遊行法第8
    條第1 項規定先向被告申請許可，即擅自率領該運動之成員
    約450 人至臺灣臺北看守所前，欲以守夜方式力挺陳前總統
    水扁，在臺北縣土城市○○路○○○路口聚集違法集會。經
    被告現場指揮官於98年7 月6 日20時55分第一次舉牌「警告
    」、同日23時第二次舉牌「命令解散」，要求立即解散群眾
    ，惟群眾仍聚集現場未解散，俟98年7 月7 日凌晨1 時許，
    原告始率群眾離去。被告乃依集會遊行法第28條第1 項規定
    ，以原告為該集會之負責人，以98年8 月19日北縣警土城分
    刑字第09800 29639 號處分書( 即原處分) 處原告30,000元
    罰鍰。原告不服，提起訴願經決定駁回後，遂提起本件行政
    訴訟。
三、本件原告主張：
    (一)原告雖未申請許可，經被告於98年7月6日20時55分第一次
      舉牌「警告」，然被告於23時第二次舉牌「命令解散」時
      ，已和被告之組長賴柏堯協調將於凌晨l時前帶領「908臺
      灣國」民眾返家，並表示本次為平和之聲援活動，返家前
      ，賴組長與被告代表人亦對於本次活動和平落幕向原告表
      示感謝。按集會遊行法第26條規定，經命令解散後恪遵主
      管單位指示於時間內解散且和平無事故，亦保障人民集會
      遊行權利與警察執行之公益維護，兩者屬於法益間均衡維
      護，何來因違抗命令解散而導致處罰？且依原告以往參與
      遊行之經驗認話，警察的第三次舉牌才是解散命令，如果
      第三次舉牌沒有解散才會予以取締，被告在第二次舉牌未
      解散，即對原告處以罰鍰，亦有違信賴保護原則。
    (二)次查，原告為「908 臺灣國」之總召集人，另有「民進黨
      臺北市黨部」主委黃慶林、「挺扁總部」主委江志銘、「
      海洋之聲」執行長張志梅，本次活動係由江志銘通知時間
      地點而各自帶領其民眾前往，而當天因為「908 臺灣國」
      帶去的人比較多，其他團體去的人比較少，原告身為「90
      8 臺灣國」之總召集人，該次集會才由原告負責全場的指
      揮與調度，並代表與警方交涉、協調，惟論及身分、地位
      ，原告如何帶領黃慶林、江志銘、張志梅等名望人士，被
      告之處罰顯失公允正義且欺善怕惡，被告片面利用蒐證照
      片、影片即斷定原告帶領群眾違法，顯與事實不符等情。
      並聲明求為判決撤銷訴願決定及原處分。
四、被告則以：
    (一)按集會遊行法第25條第1 項規定，原告未經許可擅自聚眾
      集會，被告依法先予舉牌警告，嗣依同法第28條規定舉牌
      命令解散，均合於集會遊行法之規定。又被告現場指揮官
      於於當日23時第2 次舉牌「命令解散」時，然群眾仍聚集
      現場未解散，俟於98年7 月7 日凌晨1 時許，原告始率群
      眾離去，原告自第2 次舉牌「命令解散」起至率眾離散之
      期間長達2 小時之久，顯已違反集會遊行法第28條「經該
      管主管機關命令解散而不解散」之規定，是被告以原處分
      對原告處以罰鍰，洵屬有據。
    (二)原告雖否認非本次集會之發起人，惟查當時該等團體成員
      均一同參與本次非法集會，又原告自承與被告之賴組長協
      調解散事宜，並於第2次舉牌後依約定與成員在凌晨1時解
      散，且原告於當日23時17分以擴音器向群眾及被告代表人
      喊話，呼籲群眾以守夜方式力挺陳前總統水扁。據此，原
      告於本次非法集會中居於領導人之地位，帶領及解散所有
      參與群眾，為本次非法集會負責人，無庸置疑等語，資為
      抗辯。並聲明求為判決駁回原告之訴。
五、本院判斷如下：
    (一)按集會遊行法第3 條規定：「本法所稱主管機關，係指集
      會、遊行所在地之警察分局。集會、遊行所在地跨越二個
      以上警察分局之轄區者，其主管機關為直轄市、縣( 市)
      警察局。」第8 條第1 項規定：「室外集會、遊行，應向
      主管機關申請許可。……」第25條規定：「有左列情事之
      一者，該管主管機關得予警告、制止或命令解散：一、應
      經許可之集會、遊行未經許可或其許可經撤銷、廢止而擅
      自舉行者。……前項制止、命令解散，該管主管機關得強
      制為之。」第28條第1 項規定：「集會、遊行，經該管主
      管機關命令解散而不解散者，處集會、遊行負責人或其代
      理人或主持人3 萬元以上15萬元以下罰鍰。」及第29條規
      定：「集會、遊行經該管主管機關命令解散而不解散，仍
      繼續舉行經制止而不遵從，首謀者處二年以下有期徒刑或
      拘役。」
    (二)經查，原告所屬「 908臺灣國」與「民進黨臺北市黨部」
      、「挺扁聯盟」、「海洋之聲台中台」等團體於98年7 月
      6 日下午17時5 分起，未依上引集會遊行法第8 條第1 項
      規定先向被告申請許可，擅自率領該運動之成員約450 人
      至臺灣臺北看守所前，欲以守夜方式力挺陳前總統水扁，
      而在臺北縣土城市○○路○○○路口聚集集會，由原告負
      責、主持該次集會，以擴音器向群眾及被告代表人喊話，
      呼籲群眾以守夜方式力挺陳前總統水扁。嗣經被告現場指
      揮官於98年7 月6 日20時55分第一次舉牌「警告」、同日
      23時第二次舉牌「命令解散」，要求原告立即解散群眾，
      惟群眾仍聚集現場未解散，俟98年7 月7 日凌晨1 時許，
      原告始率群眾離去等情，為原告所不爭，並據原告坦承其
      為「908 臺灣國」之總召集人，因「908 臺灣國」帶去的
      人較多，故該次集會由其負責全場之指揮與調度，並代表
      與警方交涉、協調等語在卷，復有被告拍攝之現場照片5
      幀附原處分卷可佐，堪信為真正。從而，被告以原告為該
      次未經許可集會之負責人，且經主管機關命令解散而不解
      散該集會，依上引集會遊行法第28條第1 項規定，以原處
      分裁處原告30,000元之罰鍰，於法並無不合。
    (三)又揆諸上引集會遊行法第25條、第28條第1 項及第29條規
      定可知，應經許可之集會未經許可者，主管機關得採取警
      告、制止或命令解散之措施令其解散；如經該管主管機關
      命令解散而不解散者，集會、遊行負責人或其代理人或主
      持人將處以罰鍰之行政罰；若經該管主管機關命令解散而
      不解散，仍繼續舉行經制止而不遵從，則首謀者處以二年
      以下有期徒刑或拘役之刑事罰，顯見「制止」係主管機關
      於「命令解散」而不解散時，繼而採取之強制措施，且經
      主管機關「制止」而不遵從者，該集會、遊行之首謀者應
      負之刑事罪責，相較於經「命令解散」而不解散者，對於
      集會、遊行負責人或其代理人或主持人課處罰鍰之行政罰
      ，亦屬於更嚴厲之處罰。原告主張依一般經驗認知主管機
      關應在第一次舉牌「警告」、第二次舉牌「制止」無效後
      ，第三次舉牌才是「命令解散」，且須第三次舉牌未解散
      才能取締，被告不應第二次舉牌即「命令解散」，而渠等
      既在第二次舉牌後，已依雙方協調之允諾於翌日凌晨1 時
      許帶群眾回家，即不構成違規云云，核與上揭法律明文規
      定不符，顯屬原告個人主觀之誤解，原告援引指摘被告在
      第二次舉牌未解散，即對其處以罰鍰，有違信賴保護原則
      云云，委無憑採。
六、綜上所述，被告所為上開罰鍰處分，於法並無違誤，訴願決
    定予以維持，亦無不合，原告仍執前詞，訴請撤銷，為無理
    由，應予駁回。
七、據上論結，本件原告之訴為無理由，爰依行政訴訟法第233
    條第1 項、第98條第1 項前段，判決如主文。
中    華    民    國    99    年    10   月     19    日
                      臺北高等行政法院第三庭
                                      法  官  蕭惠芳
上為正本係照原本作成。
本件以訴訟事件所涉及之法律見解具有原則性者為限，始得於本
判決送達後20日內向本院提出上訴狀並表明上訴理由，如已於本
判決宣示後送達前提起上訴者，應於判決送達後20日內補具上訴
理由（均按他造人數附繕本），且經最高行政法院許可後方得上
訴。
中    華    民    國    99    年    10   月     19    日
                                      書記官  李淑貞

司法院資訊處製作；財團法人民間司法改革基金會備份。
